【裁判字號】    88,簡上,502
【裁判日期】    900907
【裁判案由】    確認繼承權存在
【裁判全文】
臺灣臺中地方法院民事判決  八十八年度簡上字第五○二號
    上  訴  人  行政院國軍退除役兵輔導委員會
    法定代理人  楊德智
    被上訴人    乙○○
                丙○○
右當事人間請求確認繼耕權存在事件，上訴人對於中華民國八十八年八月三十日本院
民事庭八十八年度簡字第二十九號號第一審判決提起上訴，本院判決如左：
    主      文
原判決廢棄。
被上訴人第一審之訴駁回。
第一、二審訴訟費用由被上訴人負擔。
    事      實
甲、上訴人方面：
一、聲明：如主文所示。
二、陳述：除與原審判決書所載者相同茲予引用外，補稱：
  (一)緣上訴人法定代理人甲○○於民國（下同）八十九年五月三十一日因行政院總辭
    離職，法定代理人更易為「楊德智」，請求聲明承受訴訟。
  (二)司法院大法官會議釋字第四五七號解釋，雖認為上訴人所發布「本會各農場有眷
    場員就醫、就養或死亡開缺後房舍土地處理要點」（下稱系爭房地處理要點）規
    定得繼耕者未依男女平等原則，妥為規劃，而僅限於榮民之子始得繼耕應屬違憲
    ，而關於系爭房地處理要點基於照顧遺眷之特別目的，繼續使其使用、耕作原分配房
    舍暨土地，應考量眷屬之範圍，並衡酌其謀生、耕作能力，是否確有繼續輔導之
    必要等規定，並未予否定，亦非凡場員之遺眷均得繼耕農場耕地，並對於農場耕
    地之配耕得否繼承，亦未為認定。依此解釋意旨系爭房舍土地處理要點，應屬行
    政規範，故對該作業要點之規範有所爭議其訴訟程序當屬行政訴訟範疇，應非民
    事訴訟程序，且行政訴訟法第二條規定「公法上之爭議，除法律別有規定外，得
    依本法提起行政訴訟」，而行政訴訟法已於八十九年七月一日施行，從而被上訴
    人對系爭土地是否有繼耕權應循行政訴訟程序提起救濟，民事法院就本件應無審
    判權。
  (三)本件系爭土地台中縣和平鄉○○○段一七五之二地號、面積：一五三六平方公尺
    、公告現值每平方公尺為新台幣（下同）一百八十元，其價額計二十七萬六千四
    百八十元，同段一七五之七地號、面積：四八○一平方公尺、公告現值：每平方
    公尺為一百四十元、其價額計六十七萬二千一百本四十元，同段一七五之八地號
    、面積：四八平方公尺、公告現值：一百八十元、其價額計八千六百四十元、三
    筆土地之公告現值計九十五萬七千二百六十元，原審以被上訴人起訴狀之訴訟標
    的金額二十八萬七千三百二十五元認訴訟標的金額在，新台幣五十萬元以下而以
    簡易訴訟程序審理顯有適用法規錯誤之違誤。
  (四)原判決於理由四稱：「----坐落如附表所示之土地既係被上訴人之父沈四寶於五
    十八年十二月三十一日退役後，由上訴人安置，而獲配耕作之土地，即應依系爭
    房地處理要點照顧榮民及其遺眷之生活而設特殊優惠措施之意旨規定終止租約，
    自不得即援引民法第四百七十二條之規定終止使用借貸關係。」認上訴人應對被
    上訴人終止租約，不得援引民法第四百七十二條之規定對被上訴人終止使用借貸
    關係，顯與司法院大法官會議釋字第四五七號解釋文所指：「受配耕榮民與國家
    之間，係成立使用借貸之法律關係。配耕榮民死亡或借貸之目的使用完畢時，主
    管機關原應終止契約收回耕地，俾國定資源得合理運用。」之意旨相悖，是原判
    決顯有不適用法規違背法令之情事，是原判決既已違背法令自應廢棄。
  (五)原審以上訴人發佈之系爭房地處理要點第四點第三項：「死亡場員之遺眷如改嫁
    他人而無子女者或僅有女兒，其女兒出嫁後均應無條件收回土地，及眷舍，如有
    兒子准由兒子繼承權利。」其中規定限於榮民之子，不論結婚與否，均承認其所
    謂繼承之權利，與憲法第七條暨憲法增修條文第十條第六項規定；中華民國人民
    ，無分男女，在法律上一律平等；國家應促進兩性地位之實質平等原則不符，且
    經司法院大法官會議釋字第四五七號解釋違憲，自屬無效。及系爭房地處理要點
    照顧榮民及其遺眷之生活而設特殊優惠措施之意旨規定終止租約，自不得援引民
    法第四百七十二條之規定終止使用借貸關係。再上訴人終止契約乃係所屬福壽山
    農場發函通知，該農場與上訴人之人格並非同一，上訴人亦不得以該農場之通知
    抗辯係上訴人終止使用借貸關係之意思表示。且該函係否認被上訴人有何權利之
    收回土地，並非承認使用借貸關係仍存在而因貸與人死亡之終止使用借貸關係之
    意思表示等由，判決上訴人所管理之系爭土地被上訴人使用借貸繼耕權利法律關
    係存在。
  (六)查司法院大法官會議釋字第四五七號解釋，雖認為上訴人系爭房地處理要點規定
    得繼耕者限於榮民之子應屬違憲，而關於處理要點基於照顧遺眷之特別目的，繼
    續使用、耕作原分配房舍暨土地，應考量眷屬之範圍，並衡酌其謀生、耕作能力
    ，是否確有繼續輔導之必要等規定，並未予否定，亦非凡場員之遺眷均得繼耕農
    場耕地，並對於農場耕地之配耕得否繼承，亦未為認定，是原判決認為無效，而
    確認被上訴人有繼耕權利殊有誤會。
  (七)次查「受配耕榮民與國家之間，係成立使用借貸之法律關係。配耕榮民死亡或借
    貸之目的使用完畢時，主管機關原應終止契約收回耕地，俾國家資源得合理運用
    。」為上開解釋之解釋文所明載，其解釋理由書更明示：「受配耕榮民與國家之
    間，係成立使用借貸之法律關係。使用借貸為無償契約，屬貸與人與借用人間之
    特定關係。配耕榮民死亡或依借貸之目的使用完畢時，主管機關原應終止契約收
    回耕地，俾國家資源得合理運用。」是原判決認上訴人不得援引民法第四百七十
    二條之規定終止對被上訴人之使用借貸關係，更屬違誤。
  (八)再查系爭土地雖以上訴人名義登記為管理人，然實際使用與管理系爭土地係上訴
    人所屬之福壽山農場，是系爭土地有關權益等事項上訴人均授權該農場為之，因
    此該農場就系爭土地所為之意思表示，其效力當然及於上訴人，是原判決認上訴
    人亦不得以該農場之通知抗辯業已對被上訴人終止使用借貸關係之意思表示，顯
    有不當。
  (九)另原判決以上訴人所屬福壽山農場於八十四年六月十三日以福農產字第○九九
    七號函係收回土地，並非承認使用借貸關係仍存在而因貸與人死亡之終止使用借
    貸關係之意思表示，而認抗辯業已終止使用借貸關係之意思表示，事屬無據，原
    審如此望文生義而未探究表意人之本意，實有失其平，且漠視國家財產權益。
  (十)系爭坐落台中縣和平鄉○○○段一七五之二地號、面積一五三六平方欲尺，與同
    所段一七五之七地號、面積四八○一平方公尺，及同所段一七五之八地號、面積
    四八平方公尺土地，上訴人前以使用借貸關係配耕場員沈四寶業於八十三年八月
    廿九日死亡，爰依民法第四百七十二條第四款之規定自本上訴理由狀送達之日起
    終止上開系爭土地之使用借貸關係。
  (十一)綜上所陳，原判決顯有不當，應予廢棄，被上訴人在第一審之訴亦無理由，請予
    駁回，以維國家財產權益。為此狀請
三、證據：援用原審之證據方法外，另提出行政院國軍退除役官兵輔導委員會安置自
    謀生活退除役官兵就業農場實施要點影本一份、行政院國軍退除役官兵輔導委員
    會函影本三份、該會各農場有眷場員亡故後，其遺眷申辦繼耕作業要點影本一份
    、土地登記簿謄本及地價謄本各三份為證。
乙、被上訴人方面：
一、聲明：上訴駁回。
二、陳述：除與原審判決書所載者相同茲予引用外，補稱：
  (一)按「查行政官署依台灣省公有耕地放租辦法，將公地放租與人民，雖係基於公法
    為國家處理公務，但其與人民間就該公共土地發生租賃關係，仍屬私法上之契約
    關係，如被告官署因查明原告未自任耕作，經以通知撤銷原告承租權，解除原租
    賃契約，即係基於私法關係以出租人之地位向原告所為之意思表示，並非基於公
    法關係以官署地位向被上訴人所為之行政處分，不得循行政爭訟程序以求救濟。
    」行政法院六十一年裁字第一五九號著有判例。查本件系爭土地上訴人依系爭房
    地處理要點而將土地配耕予被上訴人之父親，但期間亦存在著私法使用借貸之私
    上法之契約關係，現被上訴人確認使用借貸繼耕權利之法律關係存在即係私法上
    之爭議，是依上開判例之旨趣，鈞院自有審判權。
  (二)按「司法院解釋憲法，並有統一解釋法律及命令之權，為憲法第七十八條所明文
    。其所為之解釋，自有拘束全國各機關及人民之效力，各機關處理有關事項，應
    依解釋意旨為之，違背解釋之判例，當然失其效力。確定終局裁判所適用之法律
    或命令，或其適用法律、命令所表示之見解，經本院依人民聲請解釋認為與憲法
    意旨不符，其受不利確定終局裁判者，得以該解釋為再審或非常上訴之理由，已
    非法律見解歧異問題。」大法官會議第一八五解釋著有解釋。
  (三)按依上揭大法官會議第一八五號解釋明示確定終局判決適用之法律、命令經解釋
    認與憲法意旨不符時，得為再審或非常上訴之理由。從而，於訴訟尚未繫屬前即
    經大法官會議解釋宣告為違憲之法律或命令，於訴訟繫屬後承審之法官自不得予
    以援用作為判決之依據，否則即為判決違背法令。本件於被上訴人於八十八年六
    月廿九日起訴前大法官會議業於八十七年六月十二日作成第四五七號解釋，認「
    （本會各農場有眷場員就醫、就養或死亡開缺後房舍土地處理要點）第四點第三
    項：「死亡場員之遺眷如改嫁他人而無子女者或僅有女兒，其女兒出嫁後均應無
    條件收回土地及眷舍，如有兒子准由兒子繼承其權利．．．竟僅以性別乃已否結
    婚，對特定女性為差別待遇，與男女平等原則有違。」而宣告該規定違憲。是上
    訴人據以主張收回被上訴人之父親配耕之農地所依據之內部法律業經宣告違憲，
    原審法院據之認定該規定自始、確定無效，適用法令自無違誤。
  (四)再按「主管機關若出於照顧遺眷之特別目的，繼續使其使用、耕作原分配房舍暨
    土地，則應考量眷屬之範圍應否及於子女，並衡酌其謀生、耕作能力，是否確有
    繼續輔導之必要，依男女平等原則，妥為規劃。」大法官會議第四五七號解釋就
    上訴人頒布之系爭房地處理要點之適用原則有如上之宣示。從而，場員遺眷之謀
    生、耕作能力及是否有輔導必要即為是否准由遺眷繼耕之衡酌要點。查被上訴人
    之亡父沈四寶於五十八年退役後經上訴人安置該會所屬福壽山農場放領農場為一
    般農場員，以耕種蔬菜維持一家生活。惟因土地貧瘠、土石雜摻，須揀石填土、
    除草施肥、耕耘灌溉，經被上訴人之父母胼手胝足，在高山低溫寒冷中奮鬥，始
    獲得耕耘成果，得之不易。正深感慶幸之餘，不料被上訴人之母沈吳秀緞因積勞
    成疾，一病不起，於七十五年九月二十日與世長辭。此後系爭土地之耕種工作僅
    靠被上訴人與父親繼續辛勤耕耘。
  (五)被上訴人之父係十年二月八日出生，亡母去世時父亦已六十五歲高齡，僅有被上
    訴人與其相依為命，侍奉其生活並助理耕種蔬菜，尚能勉強糊口。被上訴人於七
    十四年十二月三十一日與前夫張其煌結婚，育有長子瀚文，生活尚稱美滿，惟次
    子躍鐘出生後，不幸為殘障兒，雖經多方求治仍無法挽救，然孩子無辜，被上訴
    人唯有認命撫養，期待醫學之進步能治療其殘障。孰知更不幸者，被上訴人之前
    夫竟將殘障兒之不幸歸咎於被上訴人，加之被上訴人長年花費心力照顧父親，夫
    妻為之時生口角，彼此感情日疏，無法共同生活，經考慮後，於八十三年六月十
    一日雙方協議離婚，長子歸前夫，殘障之次子即棄給被上訴人且不負擔贍養費，
    這段不幸婚姻就此結束。離婚後被上訴人蒙父親接納回家居住，惟當被上訴人攜
    殘障兒甫抵家門，即發現高齡七十四歲年邁多病之父親臥病在床，經緊急門診無
    效，獲埔里榮民醫院住院通知單於八十三年六月廿一日入院，經兩個月治療，醫
    藥罔效，於八十三年八月十九日，疑敗血性休克病故。被上訴人在極度悲傷中含
    悲料理喪葬事宜後，遵照遺囑向上訴人申請改由被上訴人繼耕，以維生計，不料
    上訴人未體察實情，僅以戶政機關為離婚登記之日期為八十三年九月七日較亡父
    八十三年八月十九日之死亡日期遲二十天，認不符繼耕規定而剝奪被上訴人之權
    益，其作法與人道立場及退輔會（上訴人）之宗旨為照顧榮民榮眷不符。試問一
    弱女為夫所棄，在夫不負擔贍養費之情形下攜殘障兒投靠老父，卻發現老父重病
    不起，旋病危住院，既要侍奉父疾，又要照顧七歲殘障兒，根本無暇他顧。加以
    被上訴人僅國中教育程度，不諳繼耕規定，嗣辦妥喪葬事宜始得空與前夫前往戶
    政機關補辦離婚登記，孰知此竟為上訴人作為依違憲之前揭土地房舍處理要點駁
    回被上訴人繼耕申請之藉口，上訴人此舉無異陷一弱女及殘障兒於絕境，實違退
    輔會之立會宗旨。從而本件被上訴人確有繼續配耕用以維生之必要，上訴人依上
    開大法官會議解釋之旨趣，自不能終止配耕之關係甚明。
  (六)依釋字第一八五號解釋文內容觀之，大法官會議解釋之效力應有溯及既往之效力
    。而上訴人依違憲之系爭房地處理要點終止使用借貸關係，其意思表示亦不生效力。
    又本件爭點不在於釋字第四五七號解釋有無溯及既往之效力，應認系爭房地處理
    要點第四點第三項規定因違憲而構成不法，如上開規定為上訴人終止使用借貸關
    係之條件，上開條件係屬不法，故上訴人終止使用借貸之意思表示不生效力。
  (七)被上訴人主張兩造之使用借貸關係成立於被上訴人之父沈四寶死亡時即八十三年
    八月十九日，而釋字第四五七號解釋係於八十七年六月十二日公布，系爭處理要
    點係因違憲而自始無效，上開大法官會議解釋僅係確認其違憲而已。
三、證據：除援用原審之舉證方法外，另提出行政院國軍退除役官兵輔導委員會福壽
    山農場函稿影本一份為證。
    理      由
甲、程序方面：
一、本件上訴人之法定代理人原為甲○○，嗣後變更為楊德智，有上訴人提出之證明
    文件影本一份在卷可稽，並經上訴人具狀聲明承受訴訟，於法尚無不合，應予准
    許。
二、本件被上訴人原審起訴請求確認被上訴人與上訴人間就系爭土地，有民法上之特
    殊使用借貸關係存在，揆之被上訴人之請求確認內容為民法之使用借貸關係，民
    事法院自有審判權。
三、按不合於民事訴訟法第四百二十七條第一項及第二項之訴訟，法院適用簡易程序
    ，當事人不抗辯而為本案之言詞辯論者，視為已有合意適用簡易程序，民事訴訟
    法第四百二十七條第四項定有明文。本件原審認系爭土地十五年之租金已超過土
    地價額，故以土地價額核定訴訟標的價額為二十八萬七千三百二十五元，核無不
    當。且查兩造於原審對於上開訴訟標的價額之核定均無異議，且對原審適用簡易
    程序均表示無意見，並為言詞辯論，依前揭法律規定，上訴人於原審既未行使責
    問權，本件適用簡易程序自無不當，先此敘明。
乙、得心證之理由：
一、本件被上訴人起訴主張：坐落如台中縣和平鄉○○○段一七五之二、一七五之七
    及一七五之八地號土地（下稱系爭土地）係上訴人所管理之國有土地，被上訴人
    之父沈四寶於五十八年十二月三十一日退役後，由上訴人安置，而獲配系爭土地
    耕作，嗣系爭土地業經被上訴人之父沈四寶依法請准放領在案，惟在放領手續登
    記前，被上訴人之父沈四寶於八十三年八月十九日因病死亡，被上訴人為其唯一
    繼承人，被上訴人雖曾結婚，但已與夫張其煌於八十三年六月十一日協議離婚，
    被上訴人於辦畢喪葬事宜後即於八十三年九月七日補辦與前夫之離婚登記，惟因
    離婚登記較先父亡故晚二十天，遂遭駁回，上訴人據以駁回被上訴人申請繼耕之
    法律依據即系爭房地處理要點第四點第三項規定，業經司法院大法官會議解釋宣
    告違憲，被上訴人於前揭解釋後再行提出申請，福壽山農場改為同意被上訴人之
    申請，惟向上訴人呈報後，上訴人竟駁回被上訴人之聲請，故被上訴人有提起本
    件確認訴訟之必要，系爭土地係國家出於照顧遺眷之特別目的，是配耕人死亡後
    ，貸與人不能依民法第四百七十二條第四項之規定終止契約，爰請求確認被上訴
    人就系爭土地之繼耕權存在等語。上訴人則以：被上訴人養父沈四寶先前退伍後
    依相關規定獲配耕系爭土地，而與上訴人成立使用借貸之法律關係，上訴人所屬
    福壽山農場依民法第四百七十二條第四款之規定於八十四年六月十三日以福農
    產字第０九九七號函通知被上訴人收回系爭土地暨地上物，上開使用借貸之法律
    關係，自已消滅，上系爭房地處理要點第四條第三項規定，雖經司法院大法官會
    議解釋宣告違憲，但該解釋文並無可溯及既往之效力，且上開解釋文更提及配耕
    榮民死亡或借貸之目的使用完畢時，主管機關原應終止契約收回系爭耕地，上訴
    人於被上訴人養父死亡後即對系爭土地終止借貸契約通知被上訴人收回系爭土地
    乃於法有據等語資為抗辯。
二、被上訴人主張：被上訴人之父沈四寶於五十八年十二月三十一日退役後，由上訴
    人安置，而獲配系爭土地耕作，被上訴人之父沈四寶於八十三年八月十九日因病
    死亡，被上訴人為其唯一繼承人，被上訴人曾結婚，並與其夫協議離婚，然繼承
    發生時尚未辦理離婚登記，故被上訴人向上訴人申請繼耕系爭土地時，遭上訴人
    以系爭房地處理要點第四點第三項規定駁回，並由福壽山農場於八十四年六月十
    三日以福農產字第０九九七號函通知被上訴人收回土地，嗣因有司法院大法官
    會議釋字第四五七號解釋，被上訴人於前揭解釋後再行提出申請，上訴人仍駁回
    被上訴人之聲請等情，均為兩造所不爭。從而本件兩造所爭執之要點應為：司法
    院大法官會議釋字第四五七號解釋文之效力是否有溯及既往之效力？上訴人終止
    系爭土地使用借貸關係是否合法？
三、按中華民國人民，無分男女，在法律上一律平等；國家應促進兩性地位之實質平
    等，憲法第七條暨憲法增修條文第十條第六項定有明文。國家機關為達成公行政
    任務，以私法形式所為之行為，亦應遵循上開憲法之規定。行政院國軍退除役官
    兵輔導委員會發布之「本會各農場有眷場員就醫、就養或死亡開缺後房舍土地處
    理要點」，固係基於照顧榮民及其遺眷之生活而設，第配耕國有農場土地，為對
    榮民之特殊優惠措施，與一般國民所取得之權利或法律上利益有間。受配耕榮民
    與國家之間，係成立使用借貸之法律關係。配耕榮民死亡或借貸之目的使用完畢
    時，主管機關原應終止契約收回耕地，俾國家資源得合理運用。主管機關若出於
    照顧遺眷之特別目的，繼續使其使用、耕作原分配房舍暨土地，則應考量眷屬之
    範圍應否及於子女，並衡酌其謀生、耕作能力，是否確有繼續輔導之必要，依男
    女平等原則，妥為規劃。上開房舍土地處理要點第四點第三項：「死亡場員之遺
    眷如改嫁他人而無子女者或僅有女兒，其女兒出嫁後均應無條件收回土地及眷舍
    ，如有兒子准由兒子繼承其權利」，其中規定限於榮民之子，不論結婚與否，均
    承認其所謂繼承之權利，與前述原則不符。主管機關應於本解釋公布之日起六個
    月內，基於上開解釋意旨，就相關規定檢討，妥為處理，大法官會議釋字第四五
    七號解釋雖著有明文，惟關於上開大法官會議解釋之效力涉及法安定性及實質妥
    當性、合憲性之平衡，而我國相關法律規定對於大法官會議解釋之時間效力並無
    明確規定，嗣經大法官會議釋字第一七七號解釋文：「本院依人民聲請所為之解
    釋，對聲請人據以聲請之案件，亦有效力」，將大法官會議解釋效力例外溯及人
    民據以聲請解釋之案件，並於釋字第一九三號再度擴張溯及效力範圍及於同一聲
    請人於解釋公布前已合法聲請之案件，使人民權益之保障更臻週延。綜上所述，
    大法官會議解釋之效力，原則上不溯及既往，但例外得溯及於聲請大法官會議解
    釋之人民所據以聲請之案件，及解釋文公布前同一聲請人已合法聲請之案件。本
    件被上訴人之父沈四寶於八十三年八月十九日死亡，上訴人申請繼耕之事實係於
    釋字第四五七號解釋文公布前，且被上訴人並非上開解釋之聲請人，故大法官會
    議釋字第四五七號解釋之效力自不得溯及既往及於本件被上訴人向上訴人申請繼
    耕之事件。被上訴人雖主張依大法官會議釋字第一八五號解釋，大法官會議解釋
    之效力具有溯及效力云云，惟查釋字第一八五號解釋著重於法院判例如經解釋為
    違憲者，當然失其效力，而所謂「其受不利確定終局判決者」，得以該解釋為再
    審或非常上訴之理由，仍應參酌釋字第一七七號解釋內容，亦即僅有聲請案件之
    人民始得據以聲請再審或非常上訴，已受不利確定終局判決者，如非聲請人，仍
    不得再行聲請再審或非常上訴，亦即大法官會議解釋原則上仍不得溯及既往，故
    被上訴人上開主張顯有誤會。
四、又依上開大法官會議釋字第四五七號解釋，上訴人與被上訴人之父沈四寶就系爭
    土地係民法上之特殊使用借貸關係，亦即如符合上訴人所定之系爭房地處理要點
    之規定，上訴人不得以民法第四百七十二條第四款「借用人死亡」之原因終止使
    用借貸關係，然如繼承人不符合系爭房地處理要點之規定，上訴人自得依法終止
    使用借貸關係。又查系爭土地雖以上訴人名義登記為管理人，然實際使用與管理
    系爭土地係上訴人授權所屬之福壽山農場，是系爭土地有關權益等事項上訴人均
    授權該農場為之等事實，均為兩造所不爭。從而本件被上訴人之父沈四寶於八十
    三年八月十九日死亡後，被上訴人向上訴人申請繼耕，上訴人依系爭處理要點第
    四點第三項：「死亡場員之遺眷如改嫁他人而無子女者或僅有女兒，其女兒出嫁
    後，均應無條件收回土地及眷舍，如有兒子准由兒子繼承其權利」之規定，認被
    上訴人不符合系爭房地處理要點所規定之申請繼耕資格，而駁回其申請，並由基
    於上開授權範圍，由福壽山農場於八十四年六月十三日以福農產字第０九九七
    號函通知被上訴人收回系爭土地暨所有地上物，終止使用借貸關係，於法並無不
    合，故應認上訴人與被上訴人之父沈四寶間之特殊使用借貸關係業已終止。
五、末查，上訴人與被上訴人之父沈四寶間之上開特殊使用借貸關係已於八十四年六
    月間合法終止，被上訴人雖於上開釋字第四五七號解釋文公布後之八十八年五月
    間另行向上訴人申請繼耕，然上訴人以被上訴人前已申請繼耕不符規定遭駁回在
    案為由，駁回被上訴人之申請，此有上訴人提出（八八）輔肆字第一○一七號函
    影本在卷可稽，本院認上訴人與被上訴人之父沈四寶間之特殊使用借貸關係既已
    於八十三年六月間合法終止，被上訴人無從於八十八年五月間重行基於先前之使
    用借貸關係，請求上訴人准予繼耕，故兩造間特殊使借貸關係並未成立生效，被
    上訴人請求確認系爭土地之特殊使用借貸繼耕權存在，於法無據，應予駁回。原
    審判決確認被上訴人就系爭土地有特殊使用借貸關係存在，自有未洽，上訴意旨
    指摘原判決不當，求予廢棄改判，為有理由，自應由本院予以廢棄改判如主文第
    二項所示。
六、本件事證已臻明確，兩造其餘之攻擊防禦方法及舉證，均無礙於本院上開審認，
   本院自毋庸逐一論述，併附敘明。
七、據上論結，本件上訴為有理由，依民事訴訟法第四百三十六條之一第三項、第四
    百五十條、七十八條，判決如主文。
中      華      民      國    九十    年      九      月      七        日
                                    臺灣臺中地方法院民事第四庭
~B審判長法官  王  銘
~B      法官  陳文燦
~B      法官  陳毓秀
右為正本係照原本作成
不得上訴。
中      華      民      國    九十    年      九      月      七        日
~B法院書記官  黃惠君


司法院資訊處製作；財團法人民間司法改革基金會備份。
